【裁判字號】    92,訴,529
【裁判日期】    921231
【裁判案由】    侵權行為損害賠償
【裁判全文】
臺灣屏東地方法院民事判決  九十二年度訴字第五二九號
    原      告  乙○○
    被      告  甲○○
右當事人間侵權行為損害賠償事件，本院於民國九十二年十二月十八日言詞辯論終結
，判決如左：
    主      文
原告之訴駁回。
訴訟費用由原告負擔。
    事實及理由
一、原告主張：被告甲○○於民國八十二年七月任教於國立屏東技術學院（即國立屏
    東科技大學前身，下簡稱屏東技術學院）水產養殖系，曾在撰寫答覆教育部政風
    處之函文中敘述略以：(一)原告於每學期初，命學生將魚池之水放乾，把魚搬到別
    處，造成池魚因捕撈、搬動而大半死亡。(二)原告將池水放乾即未再看顧，致魚池
    因長期日曬而龜裂漏水等節。惟因事實上原告未曾叫學生將池水放掉、把魚搬走
    ，且該水池龜裂漏水現象於蓋好時即已存在，與原告無關，被告所述顯與事實不
    符，對原告之名譽已造成損害。嗣原告於九十年十月間，因另案與訴外人即右揭
    時間擔任該系主任之人葉信平涉訟，至本院屏東簡易庭閱卷始知悉上情，爰依侵
    權行為法律關係，請求被告賠償慰撫金新臺幣二十萬元，及為回復原告名譽之適
    當處分等語。並聲明：(一)被告應給付原告新臺幣二十萬元，及自起訴狀繕本送達
    翌日起，至清償日止，按年息百分之五計算之利息。(二)被告應行文教育部政風處
    表示該處八十二年七月十九日收受之覆文內容不實，對原告深表歉意。
二、被告則以：上開「答覆教育部函」係教育部於八十二年間行文屏東技術學院，經
    人事室簽會水產養殖系，令伊就前述公開信指述之內容，於二日內說明具報以答
    覆教育部，被告係居於被動地位，根據事實向教育部政風處陳述說明，乃「自衛
    、自辯」之行為，並無侵害原告名譽之意思。嗣依循公文流程傳送教育部，亦屬
    正當合法管道，僅少數特定人可見，猶不曾在他處散佈，未侵害原告名譽等語，
    資為抗辯。並聲明：原告之訴駁回。
三、本件兩造於八十二年間均任教於屏東技術學院水產養殖系，因原告所撰寫名為「
    敬告屏東技術學院全體同仁」，標題略以：「吳院長對本系甲○○教授之違法行
    為與任由山腳下養殖場長期荒蕪二事為何不處置」等語之公開信函（下簡稱公開
    信），經訴外人鄭麗純檢具該函向教育部提出檢舉，教育部政風處於八十二年六
    月二十二日行文屏東技術學院命說明具報，由該校人事室簽會水產養殖系，指示
    被告就該公開信內容答覆，被告即於八十二年七月間擬具內容包括：(一)原告於每
    學期初，命學生將魚池的水放乾，把魚搬到別處，造成池魚因捕撈、搬動而大半
    死亡。(二)原告將池水放乾即未再看顧，致魚池因長期日曬而龜裂漏水等文意之函
    文答覆（下簡稱答覆函），經該校人事室轉送教育部政風處。嗣原告另因侵權行
    為損害賠償事件，對訴外人即右揭時間擔任該系主任之人葉信平提起民事訴訟，
    並於九十年十月間向本院屏東簡易庭申請閱卷，閱得原保存在該校檔案之前開答
    覆函後，始得悉上情等節，除為兩造所不爭執外，並據證人葉信平證述綦詳，復
    有分別由兩造撰擬之上開公開信、答覆函、教育部八十二年六月二十二日臺政
    風字第三三九五四號函影本各一份，在卷可證，又經本院調閱本院九十一年度小
    上字第三號，民事侵權行為損害賠償事件全卷、國立屏東科技大學（即屏東技術
    學院）函復教育部上開函相關資料檔卷影本審閱無訛，堪信為真。
四、按因故意或過失，不法侵害他人之權利者，負損害賠償責任；不法侵害他人之身
    體、健康、名譽、自由、信用、隱私、貞操，或不法侵害其他人格法益而情節重
    大者，被害人雖非財產上之損害，亦得請求賠償相當之金額。其名譽被侵害者，
    並得請求回復名譽之適當處分，民法第一百八十四條第一項前段、第一百九十五
    條第一項定有明文。本件被告之行為是否構成侵權行為損害賠償之要件，即兩造
    所爭執之事項為：(一)被告在前揭文中所述是否實在。(二)被告以上開內容及方式回
    覆教育部政風處，是否對原告名譽構成不法之侵害。
五、依民事訴訟法第二百七十七條前段規定，當事人主張有利於己之事實者，就其事
    實有舉證之責任。本件原告起訴針對上開答覆函所載略如：1.原告於每學期初，
    命學生將魚池之水放乾，把魚搬到別處，造成池魚因捕撈、搬動而大半死亡。2.
    原告將池水放乾即未再看顧，致魚池因長期日曬而龜裂漏水等二點認為不實（詳
    本院卷第八十六頁），除陳稱自己並未叫學生將池水放掉、將魚搬走，該水池蓋
    好後，尚未使用即已龜裂漏水，而所聲請傳喚證人即自七十九年八月至八十一年
    七月間擔任屏東技術學院水產養殖系主任孫寧亦到庭證稱：在伊任職系主任期間
    ，並不知道有魚搬來搬去這件事情，就伊專業知識來看，除非魚有病或缺氧，否
    則縱使搬來搬去也不致產生大量死亡；在伊任職第二年，被告將養殖場空出來時
    ，伊發現魚池漏水嚴重，伊自己管理的養鰻池也沒有這種現象，伊根據承包商告
    知，係因該池有幾節沒有用水泥施工，伊請其補了好幾次，還是會漏，有相當數
    量根本沒辦法使用，影響學生實習，後來用了六年就打掉，但一般魚池設計是要
    使用二十年；伊在學校也有管理其他魚池，都是用鋼筋水泥製做的，平時就是把
    池水放掉，水池也沒有龜裂等語（詳本院卷第八十八頁、第八十九頁）。被告對
    上開原告主張及證人所證並不爭執，雖以：上開所言係指原告上實習課時，帶領
    學生到池中清理，就應將魚搬來搬去，池魚經搬運難免造成死亡是大家都知道的
    ；池中會龜裂、漏水係正常之事，但不致於全部漏光云云置辯（詳本院卷第八十
    七頁），然究未能舉證以實其說。衡情，證人孫寧係國立屏東科技大學副教授，
    與兩造均為同事，並無仇隙，復於右揭時間擔任該系主任，掌理系務，對系內事
    務應知之甚詳，其所言堪可採信，反觀被告不僅未能舉證證明所言實在，就所述
    事實依據之交代，復多屬臆測、推論，不足為據，是原告主張前揭答覆函文所載
    上開二點與事實不符，足堪信實。
六、次查：
  (一)右揭時地被告係奉命針對原告公開信之內容，撰文答覆教育部政風處，除據論述
    如上，依該文前言：「屏東技術學院水產養殖系甲○○教授奉教育部函（年６
    月日，政風０三三九五四號）之指示，答覆該系乙○○講師公開信中所指控
    有關水產養殖場和溫室魚池之使用問題」文意，及其文中均以報告、說明之語法
    製作等情，亦堪佐參。被告完成答覆函後，除交該校主管行政人員轉遞教育部政
    風處外，並無證據可認其曾向其他不相關之人出示或提及該文所載內容，此為原
    告於本院言詞辯論時所不爭執（詳本院卷第八十五頁、第八十六頁），被告辯稱
    本件奉命就原告撰寫之公開信說明答覆，係本於自衛、自辯之動機所為，其實際
    曾接觸該文者，並僅止於教育部及屏東技術學院主管該事務，因公務關係而經手
    之少數特定人員等語，堪予採取。
  (二)按公務員有絕對保守政府機關機密之義務，對於機密事件無論是否主管事務，均
    不得洩漏，退職後亦同，公務員服務法第四條第一項定有明文。本件係因訴外人
    鄭麗純檢附原告擬具之公開信，向教育部政風處提出檢舉，該處依法即有調查、
    處理該檢舉事項之義務，此觀政風機構人員設置條例第五條第三款、政風機構人
    員設置條例施行細則第六條第二項第三款規定自明。又政風人員處理檢舉案件應
    予保密，並「應一案一卷，專卷列管，注意保密」，對機密文書之處理，「應協
    調業務主管單位採取必要保密措施」，並為被告右揭行為當時有效施行之政風機
    構執行端正政風工作績效管制考核要點第四條第一項第一款第二點、政風機構維
    護公務機密作業要點第六條、法務部（政風司）主管機密項目第八項第一款所明
    文。被告為配合教育部政風處承辦人員調查上開檢舉事項，針對原告上開公開信
    指述之內容答覆，然以其奉命答覆之方式及對象，原具有接受調查之性質，其結
    果足以影響自己受刑事訴追或懲戒處分，自不能期待受調查人不為利己之陳述，
    超越規範可能與實益，依近代法普遍承認「人無自證己罪義務」之法理，被告上
    開因應調查而就魚池漏水、魚群死亡等原因所為之答辯，既屬自衛、自辯行為範
    疇，除有其他積極事證可認為已逾必要之程度者外，其內容縱與事實不符，不論
    係出於故意，或因過失不察而推論有誤，要均難認其行為屬不法。
  (三)又被告為配合調查，將其撰擬之答覆函循公務作業流程，交由其任職之國立大學
    中，具有公務員身分，並就該事件與教育部政風處有業務聯繫關係之主辦行政人
    員轉送教育部，依法原可信賴該文書之內容不致外洩，一般不特定多數人應無從
    得知，苟因承辦人員疏於保密而洩漏，就規範評價而言，要亦與被告之行為無因
    果關係。至於上開少數因公務關係經手該函文者，或為教育部政風處負責承辦人
    員，或為業務上協助調查之人，其主觀上對此為有待調查釐清，尚未定案之事件
    ，該文內容並為接受調查單方為求自辯所為之片面陳述等情，認識既明，除經調
    查完成而結論與該答辯內容相符外，依其具備之職務上知識與經驗，原不致僅因
    業務上經手該文即逕信為真，自不生減損對原告之評價、侵害其名譽之結果。
七、綜上所述，被告雖不能證明其右揭書函所為關於原告之陳述為真，然其行為既非
    不法，復不能證明已經造成他人對原告社會地位評價之減損，則原告主張名譽受
    侵害，並依民法第一百八十四條第一項前段、第一百九十五條第一項，侵權行為
    損害賠償之規定，求為判決如聲明所示，即無理由，應予駁回。
八、本件事證已臻明確，兩造其餘攻擊防禦方法及舉證，核與判決結果無影響，爰不
    再一一論列，併此敘明。
九、據上論結，依民事訴訟法第七十八條，判決如主文。
中      華      民      國    九十二    年    十  二    月    三十一    日
                                    臺灣屏東地方法院民事第二庭
~B法      官  陳松檀
右為正本係照原本作成
如對本判決上訴，須於判決送達後二十日內向本院提出上訴狀。
~B法院書記官  謝天祥
中      華      民      國    九十二    年    十  二    月    三十一    日


司法院資訊處製作；財團法人民間司法改革基金會備份。
